臺灣高等法院刑事裁定
111年度毒抗字第120號
抗  告  人  邱蕭煌




上列抗告人即被告因違反毒品危害防制條例案件，不服臺灣桃園
地方法院中華民國110年12月30日110年度毒聲字第2102號裁定（
聲請案號：臺灣桃園地方檢察署110年度毒偵字第7579號、110年
度聲觀字第1966號），提起抗告，本院裁定如下：
    主  文
抗告駁回。
    理  由
一、原裁定意旨略以：
　㈠抗告人即被告邱蕭煌（下稱被告）基於施用第一級毒品之犯
    意，於民國108年11月4日晚間9時許，在桃園市○○區○○街000
    巷00號住處內，以針筒注射方式，施用第一級毒品海洛因1
    次。嗣於108年11月5日凌晨2時10分許，為警在桃園市○○區○
    ○路0號前查獲，並扣得塑膠吸管1支。被告為警查獲並扣得
    上開物品後，經採集尿液送檢驗，呈嗎啡陽性反應等事實，
    業據被告於警詢與偵訊中均坦認不諱，且被告於108年11月5
    日凌晨3時許為警採集尿液送驗，送請台灣檢驗科技股份有
    限公司濫用藥物實驗室鑑驗，結果呈可待因、嗎啡陽性反應
    ，有台灣檢驗科技股份有限公司108年11月25日UL/2019/B00
    00000號濫用藥物檢驗報告、桃園市政府警察局毒品案被採
    尿人真實姓名與編號對照表等件在卷可稽，足認被告確有於
    聲請意旨所指之時間、地點施用第一級毒品海洛因1次之事
    實。
　㈡被告前因施用毒品案件，經原審以89年度毒聲字第7868號裁
    定令入觀察勒戒處所觀察、勒戒後，因認有繼續施用毒品之
    傾向，再由臺灣臺北地方法院以90年度毒聲字第2373號裁定
    令入戒治處所施以強制戒治，復經臺灣臺北地方法院以91年
    度毒聲字第967號裁定停止戒治，且於91年6月3日停止戒治
    出所，所餘戒治期間付保護管束，迄至91年11月1日保護管
    束期滿未經撤銷，視為強制戒治期滿執行完畢，有本院被告
    前案紀錄表1份在卷可憑。又被告雖曾因施用毒品案件，經
    臺灣桃園地方檢察署檢察官以107年度毒偵字第26號、第138
    9號、第1664號、第1947號為附命完成戒癮治療之緩起訴處
    分確定，緩起訴期間自107年7月4日起至109年1月3日止，惟
    因被告未完成戒癮治療，而經臺灣桃園地方檢察署檢察官撤
    銷該緩起訴處分等情，有本院被告前案紀錄表1份在卷可稽
    。而被告本案施用第一級毒品犯行係屬前述91年11月1日強
    制戒治執行完畢釋放後3年後再犯，自應再給予觀察、勒戒
    之機會。又聲請人考量被告現另案於法務部○○○○○○○執行中
    ，其縮短刑期日為111年11月間，有本院被告前案紀錄表可
    參，並考量戒癮治療評估程序無法於監所內為之，是聲請人
    考量上情，認被告不宜為附條件之緩起訴處分，因而聲請裁
    定被告送勒戒處所執行觀察、勒戒，核無不合，爰依毒品危
    害防制條例第20條第1項、第3項，觀察勒戒處分執行條例第
    3條第1項之規定，裁定應送勒戒處所觀察、勒戒，期間不得
    逾2月等語。
二、抗告意旨略以：
　㈠被告所涉毒品危害防制條例案件，前經原審依簡式審判程序
    審結，並定於110年3月25日宣判，然卻於110年3月24日做出
    撤銷簡式審判程序，依通常程序審判及命再開辯論之裁定。
    嗣被告於接獲裁定後即撰寫答辯理由狀，表明依刑法第2條
    從舊從輕原則，認依修正前毒品危害防制條例之規定較為有
    利，請法院依法論罪科刑。
　㈡又依最高法院109年度台上大字第3826號裁定意旨，應以隸屬
    於衛生福利部之傳統醫療機構為機構內之戒癮處所，然目前
    諭令進入之戒治所皆隸屬於法務部矯正署。依被告以往之實
    際經歷及最近自新店戒治所執行觀察勒戒後返監之受刑人所
    述，戒治所之實際運作依舊重於監禁，甚至比監獄處遇更嚴
    苛，並非實質醫療戒癮治療。是檢察官聲請被告執行觀察勒
    戒，係諭令被告進入法務部○○○○○○之處分，而非隸屬於衛生
    福利部所屬醫療院所，顯與前開最高法院裁定之意旨精神有
    違。被告已執行逾1年，超出法定觀察、勒戒加強制戒治之
    時限，再入監禁機構實浪費國家資源。
　㈢原審以被告現在監執行，縮短刑期日為111年11月間，並考量
    戒癮治療評估程序無法於監所內為之，認被告不宜為附條件
    之緩起訴，依聲請裁定被告令入勒戒處所觀察、勒戒。然被
    告已於110年12月陳報假釋，如獲批准，法院審理此案時應
    已獲釋而重返家庭，執行保護管束，非在監服刑而無法進行
    戒癮治療，是原審所認之事實顯與被告之情狀不符，且有違
    毒品危害防制條例以治療重於監禁之修法精神，懇請撤銷原
    裁定而為適切之裁量云云。
三、按：
　㈠109年1月15日修正公布、同年7月15日施行之毒品危害防制條
    例第20條第3 項規定，犯第10條之罪於觀察、勒戒或強制戒
    治執行完畢釋放後，3年後再犯第10條之罪者，適用同條前2
     項之規定，即再經觀察、勒戒或強制戒治等程序。上開所
    稱「3年後再犯」，只要本次再犯（不論修正施行前、後）
    距最近1次觀察、勒戒或強制戒治執行完畢釋放，已逾3 年
    者，即該當之，不因其間有無犯第10條之罪經起訴、判刑或
    執行而受影響（最高法院刑事大法庭109年度台上大字第382
    6號裁定意旨參照）。
　㈡毒品危害防制條例所規定之觀察、勒戒處分，其立法意旨在
    幫助施用毒品者戒除毒癮，該處分之性質非為懲戒行為人，
    而係為消滅行為人再次施用毒品之危險性，目的在戒除行為
    人施用毒品之身癮及心癮措施；觀察勒戒係導入一療程觀念
    ，針對行為人將來之危險所為預防、矯治措施之保安處分，
    以達教化與治療之目的，可謂刑罰之補充制度，從而毒品危
    害防制條例本身所規定之觀察、勒戒及強制戒治等保安處分
    ，雖兼具剝奪自由權利之性質，卻有刑罰不可替代之教化治
    療作用。是該條例規定之觀察、勒戒處分及附條件之緩起訴
    處分，何者對於施毒者較為有利，端在何種程序可以幫助施
    用毒品之人戒除施用毒品之行為，尚非可由法院逕行認定附
    條件之緩起訴處分對施用毒品者係較有利。此觀以現行毒品
    危害防制條例第24條規定，檢察官對於「初犯」及「3年後
    再犯」施用毒品案件，如為附條件之緩起訴處分，嗣該緩起
    訴處分被撤銷確定，檢察官應繼續偵查或起訴；反之，如係
    先向法院聲請觀察、勒戒，並視行為人有無繼續施用毒品傾
    向決定是否接受強制戒治，其於觀察、勒戒完畢或強制戒治
    期滿後，最終均可獲得不起訴處分，所以如將後續不能完成
    緩起訴處分所附條件戒癮治療及司法追訴之潛在風險一併納
    入考量，附條件之緩起訴處分非必然有利於行為人，即見其
    明。而檢察官是否適用上開規定對被告為緩起訴處分，自得
    本於上開規定及立法目的，妥為斟酌、裁量，始予決定；法
    院原則上應尊重檢察官職權之行使，僅為有限之低密度審查
    ，除檢察官之判斷有違背法令、事實認定有誤或其裁量有重
    大明顯瑕疵外，尚不得任意指為違法。準此，檢察官對「初
    犯」或「3年後再犯」施用毒品罪行之行為人，究應採行附
    條件之緩起訴處分，或向法院聲請觀察、勒戒之處遇措施，
    要屬檢察官之裁量職權，非法院所得介入或審酌，倘檢察官
    係聲請法院裁定觀察、勒戒，法院就其聲請，除檢察官有違
    法或濫用其裁量權之情事外，僅得依法裁定被告令入勒戒處
    所執行觀察、勒戒，以查其是否仍有施用毒品傾向，尚無自
    由斟酌以其他方式替代之權。
　㈢又成年被告因施用毒品罪，經檢察官為附命戒癮治療之緩起
    訴處分確定，且已完成所命履行之戒癮治療，期滿未經撤銷
    ，於毒品危害防制條例修正後，不得視為事實上已接受等同
    「觀察、勒戒或強制戒治」之處遇執行完畢，倘其施用毒品
    犯行距最近1次「觀察、勒戒或強制戒治」執行完畢釋放後
    已逾3年，縱係於完成戒癮治療3年內再犯，仍需先依修正後
    毒品危害防制條例第20條第1項、第2項規定進行「觀察、勒
    戒或強制戒治」程序，不得逕行起訴（含聲請簡易判決處刑
    ），此為最高法院110年度台上字第2096號案件經由徵詢程
    序達成之統一見解。　
四、經查：
　㈠被告於前揭時、地施用第一級毒品之犯行，業據被告於警詢
    、偵查時均坦承不諱，且被告於108年11月5日為警所採集之
    尿液，經送台灣檢驗科技股份有限公司檢驗，確呈可待因、
    嗎啡之陽性反應等情，有該公司108年11月25日濫用藥物檢
    驗報告、桃園市政府警察局毒品案被採尿人真實姓名與編號
    對照表等件在卷可稽，足認被告前開任意性自白核與事實相
    符，顯見被告有於上揭時、地施用第一級毒品之行為甚明。
　㈡被告雖因施用毒品案件，經臺灣桃園地方檢察署檢察官以107
    年度毒偵字第26號、第1389號、第1664號、第1947號為附命
    完成戒癮治療之緩起訴處分確定，惟因被告未完成戒癮治療
    ，而經檢察官撤銷該緩起訴處分等情，有本院被告前案紀錄
    表在卷可參，依上說明，仍不得視為事實上已接受等同觀察
    、勒戒或強制戒治之處遇執行完畢。
　㈢被告前因施用毒品案件，經原審以89年度毒聲字第7868號裁
    定令入觀察勒戒處所觀察、勒戒後，因認有繼續施用毒品之
    傾向，再由臺灣臺北地方法院以90年度毒聲字第2373號裁定
    令入戒治處所施以強制戒治，復經臺灣臺北地方法院以91年
    度毒聲字第967號裁定停止戒治，所餘戒治期間付保護管束
    ，於91年6月3日停止戒治出所，迄91年11月1日保護管束期
    滿未經撤銷，視為強制戒治期滿執行完畢，有本院被告前案
    紀錄表1份在卷可憑。是被告於前次強制戒治執行完畢3年後
    ，再犯本件施用第一級毒品之犯行，仍應令入勒戒處所施以
    觀察、勒戒，從而，檢察官前揭聲請，經核與法要無不合，
    應予准許。
　㈣被告雖以上情抗告。惟查：
　⒈毒品危害防制條例關於觀察、勒戒之規定，係針對受處分人
    所設預防、矯正之保安處分，目的在斷絕施用毒品之身癮及
    心癮，屬強制規定，除檢察官審酌個案情形，依同條例第24
    條第1項規定，為附條件之緩起訴處分可排除適用外，凡經
    檢察官依法聲請，除檢察官濫用裁量權外，法院亦僅得依法
    裁定令入勒戒處所執行觀察、勒戒，以查其是否仍有施用毒
    品傾向，並據以斷定幫助受處分人澈底戒毒之方法，尚無自
    由斟酌以其他方式替代之權，復無因被告之個人或家庭因素
    而免予執行之餘地。
　⒉本件檢察官依聲請當時之情狀，酌情認以向法院聲請觀察、
    勒戒為宜，衡情尚無不當，原審就此依檢察官之聲請，綜合
    審酌後予以裁定，核無裁量權濫用或違法之情。又依抗告意
    旨所陳，被告既係於110年12月時陳報假釋，是以檢察官聲
    請送觀察、勒戒時，檢察官就被告是否陳報假釋自無從斟酌
    ，況且被告目前仍在監執行中，此亦有本院被告前案紀錄表
    再卷可參。從而，檢察官依聲請當時之情狀，認本件不宜為
    附條件之緩起訴處分，而為本件觀察、勒戒之聲請，自無不
    當。抗告意旨泛稱於110年12月時陳報假釋，原裁定認其在
    監服刑而無法進行戒癮治療評估等情，與被告之情狀不相符
    合，且有違毒品危害防制條例之修法精神云云，難謂有據。
　⒊現行毒品危害防制條例為給予施用毒品者戒毒自新之機會，
    對於進入司法程序之戒癮治療方式，採取機構內處遇之「觀
    察、勒戒或強制戒治」及機構外處遇之「附命緩起訴」雙軌
    制，此節亦為最高法院109年度台上大字第3826號裁定所闡
    明，惟所謂機構內處遇之機構並非指醫療院所，而係指執行
    觀察、勒戒之處所，準此，抗告意旨陳稱應以隸屬衛生福利
    部之醫療機構方為機構內戒癮處所云云，容有誤會，尚非可
    採。
　⒋又觀察、勒戒之目的係為幫助施用毒品者戒除毒品，與入監
    服刑之目的並不相同，是以，縱被告已在監執行逾1年，仍
    難憑此即謂被告已無執行觀察、勒戒之必要。抗告意旨泛稱
    業已在監執行逾1年，再入監禁機構實浪費國家資源云云，
    委無可採，為無理由。
五、綜上，原審認被告施用第一級毒品之事證明確，因而依檢察
    官之聲請，裁定令被告入勒戒處所觀察、勒戒，核其認事用
    法，並無違誤。被告提起本件抗告，泛以機構內之戒癮處所
    應係指醫療院所，其在監執行已逾1年，已無入監禁機構之
    必要，且其已陳報假釋，倘獲准許，則其將會釋放出監，自
    非屬在監執行而無法進行戒癮等情為由，指摘原裁定不當，
    為無理由，應予駁回。
據上論斷，應依刑事訴訟法第412條，裁定如主文。
中　　華　　民　　國　　111 　年　　3 　　月　　23　　日
                  刑事第十一庭  審判長法　官  張江澤
                                      法　官  梁志偉
                                      法　官  章曉文
以上正本證明與原本無異。
不得再抗告。
                                      書記官  賴又瑄
中　　華　　民　　國　　111 　年　　3 　　月　　23　　日